臺灣高等法院交通事件裁定　　　　　　96年度交抗字第418號
抗　告　人
即受處分人　甲○○
上列抗告人因違反道路交通管理處罰條例案件，不服臺灣臺北地
方法院，中華民國九十六年五月十六日所為裁定（九十六年度交
聲字第四二二號），提起抗告，本院裁定如下：
    主  文
原裁定撤銷。
發回臺灣臺北地方法院。
    理  由
一、原裁定意旨略以：本件受處分人甲○○於民國九十六年二月
    八日二十時許，駕駛車號八Ｃ－八二九○號自用小客車沿臺
    北市○○路由北往南方向行駛，行至基隆路一段、忠孝東路
    之設有禁止左轉標誌之交岔路口，違規左轉忠孝東路，為臺
    北市政府警察局交通警察大隊信義分隊警員黃俊棋當場攔停
    稽查，受處分人不服員警稽查，拒絕停車接受稽查，加速駕
    車往忠孝東路方向逃逸，執勤警員遂記下車號，以電腦連線
    查詢車輛車種、車型及顏色核對無誤後，依道路交通管理處
    罰條例第四十八條第一項第二款、第六十條第一項之規定當
    場製單以北市警交字第ＡＥＵ二二七三九二號、北市警交字
    第ＡＥＵ二二七三九三號舉發違反道路交通管理事件通知單
    舉發，指定應於九十六年三月十日前到案自行繳納罰鍰，嗣
    異議人不服，於九十六年三月六日向原處分機關提出申訴，
    原處分機關於九十六年四月十日依道路交通管理處罰條例第
    四十八條第一項第二款、第六十條第一項及第六十三條第一
    項第一款之規定，就違規左轉部分以北市裁二字第裁二二—
    ＡＥＵ二二七三九二號裁決書裁處異議人罰鍰六百元並記違
    規點數一點，就拒絕停車接受稽查而逃逸部分以北市裁二字
    第裁二二—ＡＥＵ二二七三九三號裁決書裁處異議人罰鍰三
    千元並記違規點數一點。
二、抗告意旨略以：(一)伊並未於九十六年二月八日二十時許駕駛
    八Ｃ－八二九○自小客車行經基隆路北往南方向左轉忠孝東
    路，實係警員黃俊棋因天色昏暗錯認車牌號碼，而黃俊棋於
    原審庭訊僅係重複錯誤描述，並無新證據佐證。(二)法官基於
    公務員為公法上行為具有公信力原則，該行政行為當可被推
    定為真正，以此邏輯歷史上冤案最終得到國賠者當如何解釋
    ？實則舉證錯誤以致造成誤判云云。
三、按犯罪事實應依證據認定之，無證據不得推定其犯罪事實；
    又不能證明被告犯罪或其行為不罰者，應諭知無罪之判決，
    刑事訴訟法第一百五十四條、第三百零一條第一項，分別定
    有明文。次按認定不利於被告之事實，須依積極證據，苟積
    極證據不足為不利於被告事實之認定時，即應為有利於被告
    之認定，更不必有何有利之證據；且事實之認定，應憑證據
    ，如未能發現相當證據，或證據不足以證明，自不能以推測
    或擬制之方法，以為裁判基礎；而認定犯罪事實所憑證據，
    雖不以直接證據為限，間接證據亦包括在內；然而無論直接
    或間接證據，其為訴訟上之證明，須於通常一般之人均不致
    有所懷疑，而得確信其為真實之程度者，始得據為有罪之認
    定，若其關於被告是否犯罪之證明未能達此程度，而有合理
    性懷疑之存在，致使無從形成有罪之確信，根據「罪證有疑
    ，利於被告」之證據法則，即不得遽為不利被告之認定，亦
    分別有最高法院三十年上字第八一六號、四十年台上字第八
    六號、七十六年台上字第四九八六號等判例可資參照。而依
    道路交通管理處罰條例第八十九條規定，法院受理有關交通
    事件，準用刑事訴訟法之規定，前開規定自得適用於本件聲
    明異議案件。
    次按「汽車駕駛人轉彎時，有不依標誌、標線、號誌指示之
    情形者，處新臺幣六百元以上一千八百元以下罰鍰。」、「
    汽車駕駛人，駕駛汽車有違反本條例之行為，經交通勤務警
    察或依法令執行交通稽查任務人員制止時，不聽制止或拒絕
    停車接受稽查而逃逸者，除按各該條規定處罰外，處新臺幣
    三千元以上六千元以下罰鍰。」、「汽車駕駛人有道路交通
    管理處罰條例第四十八條及六十條第一項情形者，除依原條
    款處罰鍰外，各記違規點數一點」，道路交通管理處罰條例
    第四十八條第一項第二款、第六十條第一項、六十三條第一
    項第一款定有明文。
四、據原審傳訊證人即當天執勤員警黃俊棋雖到庭證稱：上揭交
    通違規事件係伊所舉發，伊於九十六年二月八日二十時許站
    立於基隆路、忠孝東路差岔路口東南角捷運站出入口執行交
    通違規事件取締任務，目睹親眼車號：八Ｃ—八二九○號白
    色自用小客車沿臺北市○○路北往南方向行駛，行至基隆路
    一段、忠孝東路之設有禁止左轉標誌之交岔路口時，違規左
    轉忠孝東路，該路口設置有禁止左轉標誌，除公車以外，二
    十四小時禁止左轉，伊發現該輛自小客車違規左轉後，立即
    鳴笛並揮動指揮棒攔停，該輛自用小客車稍作停頓，隨即加
    速往忠孝東路方向逃逸，伊當場記下車號，並以掌上型電腦
    查詢，確認顏色、車號、車型無誤後，始開單舉發，製作現
    場圖並將上揭交通違規事件舉發過程記載於工作紀錄簿內等
    語明確（參見原審卷第二二、二三頁）。
    惟查，本件交通抗告案件之事實係發生在九十六年二月八日
    晚間八時許，上開證人係於同年五月七日始至原審作證，期
    間距離約三個月之久；再參酌一般取締交通違規之警員，每
    日所為取締違規之件數往往不只一件；證人黃俊棋對於為何
    對本件違規案件印象特別深刻，復未加以說明，衡情，證人
    在發生日期距離遙遠，且每日復需取締大量交通違規事件之
    情況下，對於本件所為之上開證述即難認係單純僅憑事情發
    生時之記憶所為之陳述甚明。又因人之記憶、認知事物過程
    往往並不精確，錯誤亦在所難免，本院自難僅憑單一證人證
    言即得明確認定抗告人上述違規情節均確實存在。且綜觀全
    案卷證，本件原處分機關認定抗告人有違規左轉之行為，僅
    以該員警之舉發為憑，並無任何以攝影機或照相機等科學儀
    器保存當時情形之資料或其他積極證據可供審酌，致生本件
    爭議。
    而警察機關因人民有違反道路交通管理處罰條例之行為，欲
    予以處罰時，對該違規行為確實存在應負舉證責任，苟其證
    明未達於通常一般之人均不致有所懷疑，而得確信其為真實
    之程度，根據「罪證有疑，利於被告」之證據法則，即不得
    遽為不利受處分人之認定。本件舉發之事實既為抗告人所否
    認，在無其他積極事證相佐之下，要難遽以認定抗告人確有
    前開違規左轉之行為。
五、按公定力為日本學者美濃部達吉所創之概念，美濃部以國家
    意思之公定力為核心，導出行政處分之公定力理論，意謂國
    家行為受合法之推定，除了有權機關撤銷或認定其無效，人
    民不能否定國家行為之效力，僅得依法以爭訟手段請求救濟
    ，若法律不許爭訟時，則端賴行政權之自我克制。惟美濃部
    之理論深受ＯｔｔｏＭａｙｅｒ影響，均屬官憲國家之產物
    ，雖然提出行政處分之自我確認，作為支持行政處分效力優
    越之說辭，但本質上仍係以行政處分乃國家權威的作為之故
    ，而以權威或勢力充當行政處分合法及有效之基礎，自與民
    主主義之法治國理念不符。是故，在威瑪憲法時代已有學者
    認為：行政處分所以先認定有效，再事後查，實在是基於交
    易安全之顧慮，不欲任何官署或個人皆可無視此種國家行為
    之存在。但時至今日，行政處分受合法推定早已被多數學者
    所拋棄，即使行政處分僅受有效推定，亦不為部分學者所接
    受，從而，公定力之概念似不宜再繼續引用（參見吳庚著，
    行政法之理論與實用，第三七０頁至第三七一頁）。
    查前開臺北市交通事件裁決所所為北市裁二字第裁二二—Ａ
    ＥＵ二二七三九二號及北市裁二字第裁二二—ＡＥＵ二二七
    三九三號裁決書本質上為行政處分尚無疑義，惟行政處分並
    無原審所謂：「基於公務員為公法上行為具有公信力之原則
    ，該行政行為當被推定為真正，據以處分之事實認定亦可推
    認係正確無誤」，已如前所述；再者，苟行政處分均可被推
    定為真正，則不啻認定所有受處分人應對該行政處分所依據
    之事實並非真正負舉證責任，此顯有違反法治國家之基本原
    則甚明。
六、原審駁回抗告人對臺北市交通事件裁決所北市裁二字第裁二
    二—ＡＥＵ二二七三九二號及北市裁二字第裁二二—ＡＥＵ
    二二七三九三號裁決書聲明異議固非無見，惟本件違規事實
    是否得僅依證人黃俊棋到庭作證即得確定既尚有疑義，抗告
    人以此提起抗告應尚為有理由，自應由本院將原裁定撤銷，
    並發回原審另為適當之裁定。
七、爾後，警察機關在執行取締違反道路交通管理處罰條例事件
    時，對於違規人行為當時確有如何違規之情事，應儘量利用
    科學儀器予於保存留查，以杜絕此類日益增多的爭議，併此
    敘明。
八、據上論斷，應依道路交通管理處罰條例第八十九條，道路交
    通案件處理辦法第二十六條，刑事訴訟法第四百十三條前段
    ，裁定如主文。
中　　華　　民　　國　　96　　年　　6　　 月　　22　　日
　　　　　　　　　刑事第十八庭  審判長法　官　溫耀源
                                      法  官  段景榕
                                      法  官　陳健順
以上正本證明與原本無異。
不得再抗告。
                                    　書記官　陳菊珍
中　　華　　民　　國　　96　　年　　6 　　月　　22　　日
